ACORDAO-COMPLETO-2381280

ACÓRDÃO 12695/2019 ATA 43/2019 - SEGUNDA CÂMARA

VISTA, relatada e discutida esta tomada de contas especial, instaurada pelo Fundo Nacional de Desenvolvimento da Educação em razão de omissão no dever de prestar contas de recursos repassados ao município de Jacobina do Piauí, PI, no âmbito do Programa Nacional de Apoio ao Sistema de Educação de Jovens e Adultos, no exercício de 2014.
ACORDAM os ministros do Tribunal de Contas da União, reunidos em sessão da 2ª Câmara, ante as razões expostas pela relatora, e com fundamento nos arts. 1º, inciso I, 16, inciso III, alíneas "a" e "c", 19, 23, inciso III, 26, 28, incisos I e II, e 57 da Lei 8.443/1992 c/c os arts. 1º, inciso I, 209, incisos I e II, 210, 214, inciso III, alínea "a", e 215 a 217 do Regimento Interno do TCU, em:
9.1. julgar irregulares as contas de Juscirene Oliveira de Almeida Sousa;
9.2. condená-la ao recolhimento aos cofres do Fundo Nacional de Desenvolvimento da Educação da quantia de R$ 295.213,60 (duzentos e noventa e cinco mil, duzentos e treze reais e sessenta centavos) , atualizada monetariamente e acrescida de juros de mora calculados de 3/1/2014 até a data do pagamento;
9.3. aplicar-lhe multa de R$ 160.000,00 (cento e sessenta mil reais) , a ser recolhida aos cofres do Tesouro Nacional, com atualização monetária calculada da data deste acórdão até a data do pagamento, se este for efetuado após o vencimento do prazo abaixo estipulado;
9.4. fixar prazo de 15 (quinze) dias, a contar da notificação, para comprovação, perante o Tribunal, do recolhimento das dívidas acima imputadas;
9.5. autorizar a cobrança judicial das dívidas, caso não atendida a notificação;
9.6. autorizar o pagamento das dívidas em até 36 (trinta e seis) parcelas mensais consecutivas, caso venha a ser solicitado pela responsável antes do envio do processo para cobrança judicial;
9.7. fixar o vencimento da primeira parcela em 15 (quinze) dias, a contar do recebimento da notificação, e o das demais a cada 30 (trinta) dias, com incidência dos respectivos encargos legais sobre o valor de cada parcela;
9.8. alertar a responsável de que a inadimplência de qualquer parcela acarretará vencimento antecipado do saldo devedor;
9.9. enviar cópia deste acórdão ao procurador-chefe da Procuradoria da República no Estado do Piauí, para as providências cabíveis.

Tomada de contas especial instaurada pelo Fundo Nacional de Desenvolvimento da Educação em razão da omissão no dever de prestar contas dos recursos repassados no âmbito do Programa Nacional de Apoio ao Sistema de Educação de Jovens e Adultos, no exercício de 2014.

Segunda Câmara

Prefeitura Municipal de Jacobina do Piauí/PI.

3. Responsável: Juscirene Oliveira de Almeida Sousa (CPF XXX.838.223-XX).
3.1. Interessado: Fundo Nacional de Desenvolvimento da Educação (CNPJ 00.378.257/0001-81).

13.1. Ministros presentes: Augusto Nardes (na Presidência), Aroldo Cedraz, Raimundo Carreiro e Ana Arraes (Relatora).
13.2. Ministros-Substitutos presentes: Marcos Bemquerer Costa e André Luís de Carvalho.

ACORDAO-COMPLETO-2461349

Acórdão 3662/2021 - Segunda Câmara

ANA ARRAES

Adoto como parte inicial do relatório a instrução da Secretaria de Controle Externo de Tomada de Contas Especial, que contou com a anuência de seu corpo dirigente (peças 40 a 42) :
"INTRODUÇÃO
1.	Cuidam os autos de tomada de contas especial instaurada pelo Fundo Nacional de Desenvolvimento da Educação - FNDE, em desfavor da Sra. Juscirene Oliveira de Almeida Sousa, Prefeita do município de Jacobina do Piauí/PI (gestão 2013/2016) , em face da omissão na prestação de contas quanto aos recursos repassados ao município de Jacobina do Piauí/PI, no âmbito do Programa Nacional de Apoio ao Sistema de Educação de Jovens e Adultos (PEJA) , no exercício de 2014, cujo prazo final para apresentação da prestação de contas expirou em 16/10/2015.
HISTÓRICO
2.	Para a execução do PEJA/2014, o FNDE repassou, ao Município de Jacobina do Piauí/PI, a importância total de R$ 295.213,60, conforme relação de ordens bancárias constantes do documento de peça 10. Os recursos foram creditados na conta específica de acordo com o valor original e data de crédito em conta conforme mostra a tabela a seguir.
	Valor Original (R$) 
	Data de crédito na conta específica

	295.213,60
	3/1/2014

3.	O prazo para prestar contas encerrou-se em 16/10/2015 (peça 18, p. 1) mas, até aquela data, não foi confirmado o envio da prestação de contas para o FNDE.			
4.	Conforme apontado na Informação 1264/2018/SEOPC/COPRA/CGAPC/DIFIN-FNDE (peça 12) , o FNDE verificou a omissão no dever legal de prestar contas dos recursos do PEJA/2014.
5.	Por meio do Ofício 146E/2016-SEOPC/COPRA/CGCAP/DIFIN/FNDE (peça 7) , o Órgão Instaurador notificou a Sra. Juscirene Oliveira de Almeida Sousa acerca da omissão no dever legal de prestar constas dos recursos federais recebidos, requerendo as providências devidas ou a devolução dos aludidos recursos.
6.	Diante da não apresentação da prestação de contas e da consequente não demonstração da boa e regular dos recursos federais repassados, assim como da não devolução dos recursos, instaurou-se a Tomada de Contas Especial (peça 1) . Nesse sentido, no Relatório de TCE 430/2018  DIREC/COTCE/CGAPC/DIFIN-FNDE/MEC (peça 18) , concluiu-se que o prejuízo importaria no valor total dos recursos repassados, o que corresponde ao valor original de R$ 295.213,60, imputando-se a responsabilidade à Sra. Juscirene Oliveira de Almeida Sousa, Prefeita Municipal de Jacobina do Piauí/PI (gestão 2013/2016) , uma vez que a mesma era a pessoa responsável pela gestão e execução dos recursos federais recebidos à conta do PEJA/2014 e pela respectiva prestação de contas.
7.	O Relatório de Auditoria 10/2019, da Controladoria-Geral da União (peça 19) , chegou às mesmas conclusões.
8.	Adicionalmente, após serem emitidos o Certificado de Auditoria, o Parecer do Dirigente de Controle Interno e o Pronunciamento Ministerial (peças 20, 21 e 22) , o processo foi remetido a este Tribunal.
9.	Na instrução de peça 24, analisando-se os documentos nos autos, concluiu-se pela necessidade de realização de citação para as irregularidades abaixo:
9.1.	Irregularidade 1: não comprovação da boa e regular aplicação dos recursos federais repassados ao município de Jacobina do Piauí/PI, em face da omissão no dever de prestar contas dos valores transferidos, no âmbito do PEJA/2014.
9.1.1.	Evidências da irregularidade: Informação 1264/2018/SEOPC/COPRA/CGAPC-DIFINFNDE (peça 12) e Relatório de TCE 430/2018  DIREC/COTCE/CGAPC/DIFIN-FNDE/MEC (peça 18) .
9.1.2.	Normas infringidas: art. 37, caput, c/c o art. 70, parágrafo único, da Constituição da República Federativa do Brasil; art. 93, do Decreto-lei 200/1967; art. 66, do Decreto 93.872/1986; e art. 6°, inciso XL, da Resolução CD/FNDE 48, de 2/10/2012.
9.1.3.	Débitos relacionados à responsável Juscirene Oliveira de Almeida Sousa:
	Data de ocorrência
	Valor histórico (R$) 

	3/1/2014
	  295.213,60

9.1.4.	Cofre credor: Fundo Nacional de Desenvolvimento da Educação.
9.1.5.	Responsáveis: Juscirene Oliveira de Almeida Sousa.
9.1.6.	Conduta: não logrou demonstrar a boa e regular aplicação dos recursos federais recebidos à conta do PEJA/2014, em face da omissão na prestação de contas, cujo prazo encerrouse em 16/10/2015.
9.1.7.	Encaminhamento: citação.
9.2.	Irregularidade 2: descumprir o prazo originalmente estipulado para prestação de contas dos recursos federais recebidos à conta do PEJA/2014, o qual encerrou-se em 16/10/2015.
9.2.1.	Evidências da irregularidade: Informação 1264/2018/SEOPC/COPRA/CGAPC-DIFINFNDE (peça 12) e Relatório de TCE 430/2018  DIREC/COTCE/CGAPC/DIFIN-FNDE/MEC (peça 18) .
9.2.2.	Normas infringidas: art. 37, caput, c/c o art. 70, parágrafo único, da Constituição da República Federativa do Brasil; art. 93, do Decreto-lei 200/1967; art. 66, do Decreto 93.872/1986; e art. 6°, inciso XL, da Resolução CD/FNDE 48, de 2/10/2012.
9.2.3.	Responsável: Juscirene Oliveira de Almeida Sousa.
9.2.4.	Conduta: descumprir o prazo originalmente estipulado para prestação de contas dos recursos federais recebidos à conta do PEJA/2014, o qual encerrou-se em 16/10/2015.
9.2.5.	Encaminhamento: audiência.
10.	Em cumprimento ao pronunciamento da unidade (peça 26) , foi efetuada citação e audiência da responsável, nos moldes adiante:
	Comunicação: Ofício 2709/2019-TCU/Secex-TCE (peça 32) 
Data da Expedição: 28/5/2019
Data da Ciência: 6/6/2019 (peça 37) 
Nome Recebedor: Elda de Carvalho Silva
Observação: Ofício enviado para o endereço da responsável, conforme pesquisa de endereço no Registro Nacional de Carteira de Habilitação (peça 31) 
Fim do prazo para a defesa: 21/6/2019
	
11.	Conforme Despacho de Conclusão das Comunicações Processuais (peça 38) , informamse que as providências inerentes às comunicações processuais foram concluídas. 
12.	Transcorrido o prazo regimental, a Sra. Juscirene Oliveira de Almeida Sousa apresentou sua defesa, nos termos do documento de peça 36.
ANÁLISE DOS PRESSUPOSTOS DE PROCEDIBILIDADE DA IN/TCU 71/2012
Prejuízo ao Contraditório e Ampla Defesa
13.	Verifica-se que não houve o transcurso de mais de dez anos desde o fato gerador sem que tenha havido a notificação da responsável pela autoridade administrativa federal competente (art. 6º, inciso II, c/c art. 19, da IN/TCU 71/2012, modificada pela IN/TCU 76/2016) , uma vez que o recurso foi transferido em 3/1/2014, a omissão na prestação de contas se concretizou em 16/10/2015, e a responsável foi notificada sobre a irregularidade, pela autoridade administrativa competente, em 1º/2/2016, por meio do ofício constante da peça 7, recebido conforme atesta o Comprovante de Ciência constante da peça 9.
Valor de Constituição da TCE 	
14.	Verifica-se que o valor atualizado do débito apurado sem juros, em 1º/1/2017, é de R$ 369.548,38, superior a R$ 100.000,00, na forma estabelecida conforme os arts. 6º, inciso I, e 19, da IN/TCU 71/2012, modificada pela IN/TCU 76/2016	.
OUTROS DÉBITOS NOS SISTEMAS DO TCU COM A MESMA RESPONSÁVEL
15.	Informa-se que não foi encontrado débito imputável à responsável em outro processo em tramitação no Tribunal.
16.	A tomada de contas especial está, assim, devidamente constituída e em condição de ser instruída.
EXAME TÉCNICO
17.	Passa-se agora ao exame das alegações de defesa apresentadas pela Sra. Juscirene Oliveira de Almeida Sousa (peça 36) :
17.1.	Manifestação da responsável (peça 36) :
17.1.1.	A responsável alega que não tinha conhecimento de que a prestação de contas não havia sido inserida no Sistema de Gestão de Prestação de Contas - SIGPC no prazo legal, ante a delegação de tarefas entre os seus subordinados.
17.1.2.	Afirma que os recursos recebidos para a aplicação do Programa Nacional de Apoio ao Sistema de Educação de Jovens e Adultos (PEJA/2014) , durante sua gestão no Município de Jacobina do Piauí/PI, foram efetivamente aplicados ao fim a que se destinavam, qual seja, educação de jovens e adultos, o que será devidamente comprovado através dos documentos que estão sendo inseridos no SIGPC.
17.1.3.	Informa que, visando sanar tal irregularidade, entrou em contato com a atual gestão do Município de Jacobina do Piauí/PI e solicitou a inserção dos comprovantes de despesas com o Programa Nacional de Apoio ao Sistema de Educação de Jovens e Adultos (PEJA/2014) , uma vez que a documentação existe para demonstrar que os recursos foram devidamente aplicados.
17.1.4.	Ressalta que, ainda que intempestivamente, a prestação de contas está sendo efetivada, o que afasta qualquer alegação de dolo ou má-fé, bem como não houve dano ao erário, tampouco enriquecimento ilícito de sua parte a justificar a reprovação das contas, mas apenas atraso, mera regularidade formal e sanável.
17.1.5.	Por conta disso, requer o recebimento da prestação de contas inserida no Sistema de Gestão de Prestação de Contas - SIGPC, a sua notificação para manifestação, caso necessário, e, ao final, a aprovação da prestação de contas dos recursos recebidos para o Programa Nacional de Apoio ao Sistema de Educação de Jovens e Adultos (PEJA/2014) .
17.2.	Análise da manifestação do responsável:
17.2.1.	A mera declaração da suposta delegação de competência alegada pela responsável não é suficiente para excluir a sua responsabilização, pois o Tribunal entende que não é possível formar convicção acerca de gestão de recursos públicos calcado tão somente nas declarações dos responsáveis sem a devida comprovação por meio de documentos (Acórdão 1001/2011-TCU-Plenário, Relator Ministro Valmir Campelo) .
17.2.2.	Em sua sucinta defesa apresentada, a responsável não fez juntar qualquer comprovante de que a prestação de contas foi, de fato, inserida no Sistema de Gestão de Prestação de Contas  SIGPC, bem como não encaminhou qualquer documentação adicional a título de prestação de contas do PEJA/2014.
17.2.3.	Em consulta ao Sistema de Gestão de Prestação de Contas - SIGPC (peça 39) , verificase que a responsável continua omissa e inadimplente, não havendo qualquer informação quanto à suposta inserção da prestação de contas no SIGPC, o que confirma a manutenção da irregularidade motivadora desta tomada de contas especial, que é a não comprovação da boa e regular aplicação dos recursos federais repassados ao município de Jacobina do Piauí/PI, em face da omissão no dever de prestar contas dos valores transferidos, no âmbito do PEJA/2014.
17.2.4.	Cabe ressaltar que é pacífica a jurisprudência deste Tribunal no sentido de que compete ao gestor o ônus de provar a aplicação regular dos recursos que lhe foram confiados (Acórdão 974/2018-TCU-Plenário, Relator Ministro Bruno Dantas; 511/2018 - TCU - Plenário, Relator Ministro Aroldo Cedraz; 3875/2018 - TCU - 1ª Câmara, Relator Ministro Vital do Rêgo; 1983/2018 - TCU - 1ª Câmara, Relator Ministro Bruno Dantas; 1294/2018 - TCU - 1ª Câmara, Relator Ministro Bruno Dantas; 3200/2018 - TCU - 2ª Câmara, Relator Ministro Aroldo Cedraz; 2512/2018 - TCU - 2ª Câmara, Relator Ministro Aroldo Cedraz; 2384/2018 - TCU - 2ª Câmara, Relator Ministro José Múcio Monteiro; 2014/2018 - TCU - 2ª Câmara, Relator Ministro Aroldo Cedraz; 901/2018 - TCU - 2ª Câmara, Relator Ministro José Múcio Monteiro; entre outros) .
17.2.5.	Dessa forma, rejeitam-se as alegações de defesa apresentadas.
18.	Da análise procedida nas alegações de defesa apresentadas pela Sra. Juscirene Oliveira de Almeida Sousa, verifica-se que as mesmas não foram suficientes para elidir as irregularidades pelas quais está sendo responsabilizada, de forma que devem ser rejeitadas as suas alegações de defesa.
19.	Não há elementos para que se possa efetivamente aferir e reconhecer a ocorrência de boa-fé na conduta da Sra. Juscirene Oliveira de Almeida Sousa, podendo este Tribunal, desde logo, proferir o julgamento de mérito pela irregularidade das contas, conforme os termos dos §§ 2º e 6º do art. 202 do Regimento Interno do TCU, condenando-se a responsável ao débito apurado e aplicando-lhe a multa prevista no art. 57, da Lei 8.443/1992.
PRESCRIÇÃO DA PRETENSÃO PUNITIVA
20.	Vale ressaltar que a pretensão punitiva, conforme Acórdão 1441/2016-TCU-Plenário, Relator Ministro Benjamin Zymler, que uniformizou a jurisprudência acerca dessa questão, subordinase ao prazo geral de prescrição indicado no art. 205, do Código Civil, que é de dez anos, contado da data de ocorrência da irregularidade sancionada, nos termos do art. 189, do Código Civil, sendo este prazo interrompido pelo ato que ordenar a citação, a audiência ou a oitiva do responsável.
21.	No caso em exame, não ocorreu a prescrição, uma vez que a irregularidade sancionada ocorreu a partir de 17/10/2015 e o ato de ordenação da citação ocorreu em 15/4/2019.
CUMULATIVIDADE DE MULTAS 
22.	Quanto à possibilidade de aplicação cumulativa das multas dos arts. 57 e 58, inciso I, da Lei 8.443/1992, ainda que seja adequada a realização de citação e audiência da responsável, por força do disposto no art. 209, §4º, do RI/TCU, o Tribunal reconhece que existe relação de subordinação entre as condutas de 'não comprovação da aplicação dos recursos' e de 'omissão na prestação de contas', sendo a primeira consequência da segunda, o que enseja, na verificação das duas irregularidades, a aplicação da multa do art. 57, com o afastamento da multa do art. 58, inciso I, em atenção ao princípio da absorção (Acórdão 9579/2015-TCU-Segunda Câmara, Relator Ministro Vital do Rêgo; Acórdão 2469/2019-TCU-Primeira Câmara, Relator Ministro Augusto Sherman) .
23.	Conforme leciona Cezar Bitencourt (Tratado de Direito Penal: parte geral - 8ª Edição - São Paulo: Saraiva, 2003. Pg. 565) , na absorção, ' (...) a pena do delito mais grave absorve a pena do delito menos grave, que deve ser desprezada'. No caso concreto, a 'omissão no dever de prestar contas', embora seja uma irregularidade autônoma, funciona como fase ou meio para a consecução da 'não comprovação da aplicação dos recursos', havendo clara relação de interdependência entre essas condutas. Dessa forma, recaindo as duas ocorrências num mesmo gestor, deve prevalecer a pena do delito mais grave, qual seja, a multa do art. 57, da Lei 8.443/1992.
CONCLUSÃO
24.	Em face da análise promovida na seção 'Exame Técnico', verifica-se que a responsável não logrou comprovar a boa e regular aplicação dos recursos.
25.	Vale ressaltar que a jurisprudência pacífica nesta Corte é no sentido da imprescritibilidade das ações de ressarcimento ao erário (Súmula TCU 282) . Dessa forma, identificado dano ao erário, devese instaurar e julgar o processo de tomada de contas especial para responsabilizar seus agentes causadores, respeitando o direito ao contraditório e à ampla defesa, independentemente de quando ocorreram os atos impugnados.
26.	Verifica-se também que não houve a prescrição da pretensão punitiva, conforme análise já realizada.
27.	Tendo em vista que não constam dos autos elementos que permitam reconhecer a boa-fé da responsável, sugere-se que as suas contas sejam julgadas irregulares, nos termos do art. 202, § 6º, do RI/TCU, com a imputação do débito atualizado monetariamente e acrescido de juros de mora, nos termos do art. 202, §1º do RI/TCU, descontado o valor eventualmente recolhido, com a aplicação da multa prevista no art. 57, da Lei 8.443/1992.
PROPOSTA DE ENCAMINHAMENTO
28.	Diante do exposto, submetem-se os autos à consideração superior, propondo:
a)	 julgar irregulares, nos termos dos arts. 1º, inciso I, 16, inciso III, alíneas 'a' e 'c', da Lei 8.443/1992, c/c os arts. 19 e 23, inciso III, da mesma Lei, as contas da responsável Juscirene Oliveira de Almeida Sousa (CPF XXX.838.223-XX) , condenando-a ao pagamento da importância a seguir especificada, atualizada monetariamente e acrescida dos juros de mora, calculada a partir da data discriminada até a data da efetiva quitação do débito, fixando-lhe o prazo de quinze dias, para que comprove, perante o Tribunal, o recolhimento da referida quantia aos cofres do Fundo Nacional de Desenvolvimento da Educação, nos termos do art. 23, inciso III, alínea 'a', da citada lei, c/c o art. 214, inciso III, alínea a, do Regimento Interno;
	Débitos relacionados à responsável Juscirene Oliveira de Almeida Sousa (CPF XXX.838.223-XX) :
	Data de ocorrência
	Valor histórico (R$) 

	3/1/2014
	295.213,60

b)	aplicar à responsável Juscirene Oliveira de Almeida Sousa (CPF XXX.838.223-XX) , a multa prevista no art. 57, da Lei 8.443/1992, c/c o art. 267, do RI/TCU, fixando-lhe o prazo de quinze dias, a contar da notificação, para que comprove, perante o Tribunal (art. 214, III, alínea 'a', do Regimento Interno do TCU) , o recolhimento da dívida aos cofres do Tesouro Nacional, atualizada monetariamente desde a data do acórdão que vier a ser proferido por este Tribunal até a do efetivo recolhimento, se paga após o vencimento, na forma da legislação em vigor;
c)	autorizar, desde logo, a cobrança judicial das dívidas, caso não atendida a notificação, na forma do disposto no art. 28, inciso II, da Lei 8.443/1992;
d)	autorizar também, desde logo, se requerido, com fundamento no art. 28, inciso I, da Lei 8.443/1992, c/c o art. 217, §§ 1º e 2º, do Regimento Interno, o parcelamento das dívidas em até 36 parcelas, incidindo, sobre cada parcela, corrigida monetariamente, os correspondentes acréscimos legais, fixando-lhe o prazo de quinze dias, a contar do recebimento da notificação, para comprovar, perante o Tribunal, o recolhimento da primeira parcela, e de trinta dias, a contar da parcela anterior, para comprovar o recolhimento das demais parcelas, devendo incidir, sobre cada valor mensal, atualizado monetariamente, os juros de mora devidos, no caso do débito, na forma prevista na legislação em vigor, alertando a responsável de que a falta de comprovação do recolhimento de qualquer parcela importará o vencimento antecipado do saldo devedor, nos termos do § 2º do art. 217 do Regimento Interno deste Tribunal; 
e)	enviar cópia do Acórdão a ser prolatado, bem como do Relatório e do Voto que o fundamentarem à Procuradoria da República no Estado do Piauí, nos termos do § 3º do art. 16 da Lei 8.443/1992, c/c o § 7º do art. 209 do Regimento Interno/TCU, para adoção das medidas cabíveis; e
f)	enviar cópia do Acórdão que vier a ser proferido ao Fundo Nacional de Desenvolvimento da Educação e à responsável, para ciência, informando que a presente deliberação, acompanhada do Relatório e do Voto que a fundamentarem, está disponível para a consulta no endereço www.tcu.gov.br/acordaos, além de esclarecer que, caso requerido, o TCU poderá fornecer sem custos as correspondentes cópias, de forma impressa.'
2. 	O procurador Sérgio Ricardo Costa Caribé, representando o Ministério Público junto ao TCU, assim se manifestou (peça 43) :
	'Trata-se de tomada de contas especial instaurada pelo Fundo Nacional de Desenvolvimento da Educação - FNDE, em desfavor da Sra. Juscirene Oliveira de Almeida Sousa, prefeita do Município de Jacobina do Piauí/PI no período de 2013 a 2016, em decorrência da falta de prestação de contas de recursos transferidos ao referido município, no âmbito do Programa Nacional de Apoio ao Sistema de Educação de Jovens e Adultos (Peja) , durante o exercício de 2014.
2.	Para fins de execução do Peja/2014, o FNDE repassou ao Município de Jacobina do Piauí/PI a quantia de R$ 295.213,60, por meio da ordem bancária 2013OB712054, de 30/12/2013, creditada na conta específica em 3/1/2014 (peça 10) . O prazo para apresentação das contas se exauriu em 16/10/2015 (peça 18, p. 1) , sem que tivesse sido enviada ao ente concedente. 
3.	Embora tenha sido notificada de sua omissão pela FNDE, a responsável não apresentou a prestação de contas faltante nem promoveu a devolução dos recursos (peça 7 e peça 18, p. 3-4) .
4.	Após instrução inicial, a Secex-TCE promoveu a citação da Sra. Juscirene Oliveira de Almeida Sousa pelo valor total repassado, fundamentada na 'não comprovação da boa e regular aplicação dos recursos federais repassados ao município de Jacobina/PI, em face da omissão no dever de prestar contas...' (peça 32, p. 1) . A responsável apresentou as alegações de defesa constantes da peça 36, que ora passamos a examinar. 
5.	A Sra. Juscirene Oliveira de Almeida Sousa alega desconhecer o fato de que a prestação de contas não foi inserida no Sistema de Gestão de Prestação de Contas - SIGPC no prazo legal. Assevera que os recursos do Peja/2014 foram aplicados no fim a que se destinavam, ou seja, na educação de jovens e adultos, o que será comprovado a partir de documentos que estão sendo inseridos no SIGPC.
6.	Sustenta que, ainda que intempestivamente, a prestação de contas está sendo apresentada, o que afastaria o dolo ou a má-fé. Assim sendo, solicita a aprovação da prestação de contas que está sendo inserida no SIGPC.
7.	As alegações de defesa não merecem prosperar, sobretudo porque não estão acompanhadas de qualquer elemento que prove que a prestação foi inserida no Sistema de Gestão de Prestação de Contas.
8.	A unidade técnica esclarece que, em consulta ao SIGPC, constatou que a responsável continua omissa e inadimplente e que não existe qualquer registro de recente inserção de prestação de contas no Sistema. 
9.	Os autos carecem de elementos que indiquem que a responsável agiu de boa-fé, motivo pelo qual as presentes contas já podem ser apreciadas em definitivo. 
10.	Em consonância com a unidade instrutiva, entendo que as alegações de defesa apresentadas pela Sra. Juscirene Oliveira de Almeida Sousa são insuficientes para demonstrar a regularidade da aplicação dos recursos ou para afastar a sua responsabilidade, motivo pelo qual a mencionada gestora deve ter as contas julgadas irregulares, com condenação em débito pelo valor total repassado e com a aplicação da multa prevista no art. 57 da Lei 8.443/92.
11.	Isso posto, este membro do Ministério Público manifesta concordância com a proposta da Secex-TCE, consignada na peça 40, p. 6 e 7."
	É o relatório.

Igor Martins Ferreira de Carvalho (OAB/PI 5.085) e outros representando Juscirene Oliveira de Almeida Sousa.

Procurador Sérgio Ricardo Costa Caribé.

TOMADA DE CONTAS ESPECIAL. OMISSÃO NO DEVER DE PRESTAR CONTAS. APLICAÇÃO IRREGULAR DE RECURSOS ADVINDOS DO FUNDO NACIONAL DE DESENVOLVIMENTO DA EDUCAÇÃO NO ÂMBITO DO PROGRAMA NACIONAL DE APOIO AO SISTEMA DE EDUCAÇÃO DE JOVENS E ADULTOS. IRREGULARIDADE DAS CONTAS. DÉBITO E MULTA.

TOMADA DE CONTAS ESPECIAL (TCE)

Secretaria de Controle Externo de Tomada de Contas Especial (SecexTCE).

Trata-se de tomada de contas especial instaurada pelo Fundo Nacional de Desenvolvimento da Educação (FNDE) , em desfavor de Juscirene Oliveira de Almeida Sousa, ex-prefeita do município de Jacobina do Piauí, PI, em face da omissão na prestação de contas quanto aos recursos repassados ao município no âmbito do Programa Nacional de Apoio ao Sistema de Educação de Jovens e Adultos (Peja) , no exercício de 2014.
Para a execução desse programa, em 3/1/2014, o FNDE repassou ao município de Jacobina do Piauí a importância de R$ 295.213,60. O prazo final para prestação de contas desses recursos era 16/10/2015. Ultrapassado esse prazo sem a entrega da devida documentação, Juscirene Oliveira de Almeida Sousa foi notificada pelo FNDE. Posteriormente, em razão da não apresentação da prestação de contas e, consequentemente, da não demonstração da boa e regular aplicação dos valores repassados, a presente TCE foi instaurada.
Recebida a tomada de contas especial por esta Corte de Contas, a Secretaria de Controle Externo de Tomada de Contas Especial (Secex-TCE) realizou a citação e a audiência dessa responsável.
As alegações de defesa apresentadas por Juscirene Oliveira de Almeida Sousa foram analisadas pela unidade instrutiva, que concluiu não serem suficientes para elidir as irregularidades. Em consequência, a Secex-TCE propôs o julgamento pela irregularidade das contas da responsável, com sua condenação ao pagamento do débito apurado e a aplicação de multa. 
O procurador Sérgio Ricardo Costa Caribé, representante o Ministério Público junto ao TCU, acompanhou essa proposta.
Anuo às conclusões alcançadas pela unidade instrutiva, sem prejuízo dos destaques a seguir.
Em sua defesa, Juscirene Oliveira de Almeida Sousa afirmou que os recursos recebidos para a aplicação no Programa Nacional de Apoio ao Sistema de Educação de Jovens e Adultos durante sua gestão à frente da prefeitura de Jacobina do Piauí foram efetivamente utilizados na educação de jovens e adultos. Declarou ter delegado a tarefa da inserção da prestação de contas no Sistema de Gestão de Prestação de Contas (SIGPC) a seus subordinados e alegou não ter conhecimento de que o prazo legal para tanto não havia sido cumprido. Por fim, afirmou que a única irregularidade - formal e sanável, uma vez que solicitou à atual gestão da prefeitura do município a inserção dos comprovantes de despesas realizados com o Peja 2014 - seria a entrega intempestiva da prestação de contas, pois não houve dano ao erário ou enriquecimento ilícito de sua parte, o que não justificaria a reprovação de suas contas.
Alegações desacompanhadas de documentos que as comprovem não são suficientes para elidir irregularidades. Para comprovar a boa e regular aplicação dos recursos repassados ao município Jacobina do Piauí no âmbito do Programa Nacional de Apoio ao Sistema de Educação de Jovens e Adultos no exercício de 2014, deveria a ex-prefeita ter apresentado a respectiva prestação de contas. Considerando que, em consulta realizada pela Secex-TCE no Sistema SIGPC, constatou-se que a responsável continua omissa e inadimplente, concluo que persiste a irregularidade motivadora da presente tomada de contas especial.
Destarte, entendo que devem ser julgadas irregulares as contas de Juscirene Oliveira de Almeida Sousa, com sua condenação em débito e aplicação de multa.
	Ante o exposto, VOTO por que seja aprovada a minuta de deliberação que submeto a este Colegiado.
TCU, Sala das Sessões Ministro Luciano Brandão Alves de Souza, em 26 de novembro de 2019.
ANA ARRAES 
Relatora